【裁判字號】    92,台上,2116
【裁判日期】    920926
【裁判案由】    清償借款
【裁判全文】
最高法院民事判決                              九十二年度台上字第二一一六號
    上  訴  人  華南商業銀行股份有限公司
    法定代理人  許德南
    訴訟代理人  郭林勇律師
    被 上訴 人  丙○○
                乙○○
右當事人間請求清償借款事件，上訴人對於中華民國九十一年一月二十二日台灣高等
法院台中分院第二審判決（九十年度上字第三六九號），提起上訴，本院判決如左：
    主  文
原判決關於駁回上訴人其餘上訴及該訴訟費用部分廢棄，發回台灣高等法院台中分院
。
    理  由
本件上訴人主張：已判決確定之第一審共同被告甲○○於民國八十五年十二月十四日
邀同被上訴人為連帶保證人，向伊借款新台幣（下同）一百五十萬元，並數度展延到
期日至八十九年十二月十四日。另被上訴人丙○○、乙○○於八十七年四月十五日、
同年月三十日，分別邀同甲○○、乙○○或甲○○、丙○○為連帶保證人，各向伊借
款一百五十萬元，到期日亦數度展延至八十九年十月十五日、同年月三十日，與前開
甲○○借款均約定利息按月計付，本金到期一次清償，逾期在六個月以內部分，按約
定利率百分之十；逾期超過六個月部分，按上開利率百分之二十計付違約金。詎甲○
○、丙○○、乙○○分別自八十九年十一月十四日、同年九月二十七日、三十日起即
未依約繳納利息，依約系爭三筆借款應視同全部到期，惟迭經催討，均未清償等情，
爰依消費借貸及連帶保證之法律關係，請求丙○○應與甲○○、乙○○連帶給付四百
五十萬元及如原判決附表（下稱附表）所示之利息、違約金；乙○○應與甲○○、丙
○○連帶給付三百萬元及如附表編號一、二所示之利息、違約金之判決（上訴人請求
乙○○連帶給付超過上開本息之部分，經第一審判決乙○○敗訴後，未據其提起第二
審上訴。另請求甲○○連帶給付部分，經第一審或原審先後就其中一部分為甲○○敗
訴判決後，其均未聲明不服，已告確定）。
被上訴人則以：伊等雖曾於八十四年二月間擔任第一審共同被告甲○○向上訴人借款
一百五十萬元之連帶保證人，但該筆借款早已還清。至於系爭三筆借款，伊等或未向
上訴人借貸，或未同意擔任連帶保證人，該等借款之借據上所書「丙○○」及「乙○
○」均非伊等之筆跡，而伊等所有印章，則係甲○○未經伊等同意所蓋，且約定伊等
應就留存之印鑑所為之交易行為負責，亦顯失公平，依法應屬無效等語，資為抗辯。
原審就上開部分維持第一審所為上訴人敗訴判決，駁回其該部分之上訴，係以：被上
訴人固不否認渠等曾於八十四年二月二十四日擔任第一審共同被告甲○○向上訴人借
貸一百五十萬元之連帶保證人，且經被上訴人丙○○親自簽名蓋章於借據上，然上訴
人自承該筆借款已還清。又系爭三筆借款均係甲○○逕持被上訴人之印章前往上訴人
處辦理借貸及連帶保證等相關事宜，業經甲○○陳述在卷，且證人即辦理該等借款貸
放事宜之上訴人行員林秀敏亦證稱其係以核對被上訴人印鑑之方式核辦，並以肉眼觀
察系爭三筆借款之借據上被上訴人簽名部分，均非渠等之筆跡，上訴人又無法舉證證
明係被上訴人親自辦理，是被上訴人抗辯未曾親至上訴人處辦理系爭三筆借款之借貸
及連帶保證事宜，自為真實。雖上訴人以被上訴人將印鑑交由甲○○保管，並在上訴
人處開立帳戶，且該帳戶亦收受上訴人撥放之貸款等由，主張被上訴人授權甲○○代
向上訴人借款及連帶保證，但依本院六十年台上字第二一三Ｏ號、七十年度台上字第
六五七號判例，尚難以印章之交付遽認有授與代理權之行為存在。又上訴人並未將被
上訴人之印鑑卡視為授信約定契約內容之一部，此觀被上訴人之授信約定書無甲○○
授信約定書第十四條之約定即明。縱認被上訴人之印鑑卡為授信約定書之一部，因該
約定書係上訴人統一製作之定型化契約，且約定上訴人得不對保或經被上訴人之同意
，即任由持印鑑之第三人與之往來，亦顯失公平，依民法第二百四十七條之一規定，
上開約定即屬無效。再設立帳戶非必為日後借貸，且丙○○之帳戶亦係甲○○於八十
四年二月三日自行前去開戶，並距八十七年四月十五日向上訴人借款甚遠，要難據以
認丙○○有授權甲○○代向上訴人借款之情事。此外，上訴人復未能舉證證明被上訴
人授權甲○○代向上訴人借貸或連帶保證，故上訴人此部分之主張，即無可採。丙○
○既未向上訴人借款，則被上訴人乙○○為該筆借款之連帶保證人約定，亦喪失保證
債務之補充性，乙○○自無庸負連帶清償之責任。綜上所述，上訴人本於消費借貸及
連帶保證之法律關係，請求丙○○應與甲○○、乙○○連帶給付上訴人四百五十萬元
及如附表所示之利息、違約金；乙○○應與甲○○、丙○○連帶給付上訴人三百萬元
及如附表編號一、二所示之利息、違約金，自屬無據，不應准許等詞，為其判斷之基
礎。
惟按表見代理之本人，應負授權人之責任，為民法第一百六十九條所明定，是被上訴
人即令未授權予第一審共同被告甲○○，但渠等若有表見代理之情事，依上說明，就
系爭三筆借款仍應與甲○○負連帶清償之責任。查上訴人於原審陳稱：第一審未詳查
是否「足使第三人信該他人有代理權之情形存在」，遽為上訴人不利之判決，顯屬違
背法令等語（見原審卷第四、一Ｏ七頁），似有主張被上訴人應負表見代理之授權人
責任。而被上訴人自承為渠等所簽訂之授信約定書第二條，既約定印鑑發生變更時，
應即以書面通知上訴人，並辦妥變更或註銷留存印鑑之手續，於未為通知及變更或註
銷留存印鑑手續前，與上訴人所為之交易，被上訴人均願負其責任（見一審卷第一八
、一九頁），且被上訴人與甲○○又為父子、女關係，則被上訴人將上開授信約定書
所留存於上訴人之印鑑，交由甲○○保管，甲○○因而持向上訴人辦理借款或連帶保
證，是否不足使上訴人信甲○○有代理被上訴人之權限存在，亦非無疑。乃原審就攸
關判斷被上訴人應否負連帶清償責任之表見代理是否存在，未詳為調查審認澄清，即
以前揭理由，而為上訴人不利之判決，不免速斷。上訴論旨，指摘原判決於其不利部
分為不當，求予廢棄，非無理由。
據上論結，本件上訴為有理由。依民事訴訟法第四百七十七條第一項、第四百七十八
條第二項，判決如主文。
中      華      民      國    九十二    年      九      月    二十六    日
                              最高法院民事第一庭
                                  審判長法官  李  錦  豐
                                        法官  楊  鼎  章
                                        法官  吳  麗  女
                                        法官  謝  正  勝
                                        法官  陳  重  瑜
      右正本證明與原本無異
                                              書  記  官
中      華      民      國    九十二    年      十      月     十六     日
                                                                       Ｋ


司法院資訊處製作；財團法人民間司法改革基金會備份。
